臺灣高等法院高雄分院民事判決　　　　　 92年度上字第200號
上　訴　人　甲○○
上　訴　人　丁○○
前列二人共同
訴訟代理人　鄭勝智律師
　　　　　　許明德律師
　　　　　　吳芝瑛律師
被上訴人　　屏東縣立恆春國民中學
法定代理人　戊○○
訴訟代理人　黃金龍律師
上列當事人間請求損害賠償事件，上訴人對於民國92年7 月23日
臺灣屏東地方法院92年度重訴字第2 號第一審判決提起上訴，本
院於94年3月24日言詞辯論終結，判決如下：
    主  文
上訴駁回。
第二審訴訟費用由上訴人負擔。
    事實及理由
一上訴人起訴主張：上訴人甲○○、丁○○為李振政（民國77年
  4 月12日生）之父母，李振政生前就讀於被上訴人屏東縣立恆
  春國民中學（下稱恆春中學）三年三班。李振政因罹患高血壓
  及心臟病，不能激烈運動，伊乃在「學生緊急事件聯絡卡」註
  明李振政有心血管疾病，請被上訴人注意，復於91年9 月11日
  在「家庭聯絡簿」告知李振政之級任導師丙○○：李振政近來
  身體欠安（心臟方面）上體育課時切勿過於激烈運動等語。詎
  被上訴人校長戊○○竟未依教育部之88年臺體字第88150558
  號、89年8 月7 日台體字第89095327號、90年2 月20日台
  體字第90035631號函文（下稱教育部之3 件函文）調查學生疾
  病記錄，做成報告供老師參考。導師丙○○疏未將李振政之情
  況通報校方及體育老師乙○。嗣於91年9 月23日上午10時上體
  育課時，乙○疏未於上課前事先詢問李振政之身體狀況，竟命
  李振政頂著烈日跑操場，致其心臟病突發昏厥，乙○又未及時
  將李振政送醫救治，李振政事後雖經送往行政院衛生署屏東醫
  院恆春分院（下稱恆春分院）急救，仍宣告死亡。被上訴人所
  屬公務員均有過失，造成李振政之死亡。爰依民法第185 條第
  1 項及國家賠償法第2 條第2 項之規定提起本件訴訟，請求被
  上訴人恆春中學、戊○○、丙○○、乙○給付扶養費、喪葬費
  及精神慰藉金，求為判決：先位聲明：(一)戊○○、丙○○、乙
  ○應連帶給付甲○○新臺幣（下同）3,420,664 元，及自92年
  1 月11日起算之法定遲延利息。(二)戊○○、丙○○、乙○應連
  帶給付丁○○5,200,360 元，及自92年1 月11日起算之法定遲
  延利息。(三)願供擔保請准宣告假執行；備位聲明：(一)恆春中學
  應給付甲○○3,420,664 元，及自92年5 月7 日起算之法定遲
  延利息。(二)恆春中學應給付丁○○5,200,360 元，及自92年5
  月7 日起算之法定遲延利息。經原審法院為上訴人全部敗訴之
  判決，嗣上訴人就部分敗訴上訴，於本院審理中撤回對戊○○
  、丙○○、乙○部分之上訴，於本院聲明：(一)原判決關於駁回
  後開第(二)(三)項部分及該部分假執行之聲請，並訴訟費用之裁判
  均廢棄。(二)恆春中學應給付甲○○1,500,000 元，及自追加聲
  明書狀繕本送達翌日即92年5 月7 日起算之法定遲延利息。
  (三)恆春中學應給付丁○○1,500,000 元，及自92年5 月7 日起
  算之法定遲延利息。(四)第(二)(三)項之聲明，願供擔保請准宣告假
  執行。
二被上訴人則以：導師丙○○於91年9 月11日，見上訴人在家庭
  聯絡簿記載「振政近來身體欠安（心臟方面）切勿激烈運動」
  ，丙○○即於同年月12日體育課時，前往關心李振政上體育課
  情形，發現李振政上課正常，並告知李振政如果身體有問題，
  一定要告訴體育老師，已盡應注意義務。況自91年9 月11日起
  至同年月23日李振政死亡時止，已經歷3 次體育課，李振政均
  無任何異狀，家庭聯絡簿亦未再記載疾病情形，顯見李振政之
  死亡為意外，非任何人可預見，亦非教職人員所能防免，復與
  丙○○未將李振政身體狀況告知體育老師乙○無關。又乙○於
  上體育課時，曾要求學生如身體有疾病應告知。在本件意外事
  故發生前，乙○並不知李振政有心臟疾病而不適運動之情形，
  且李振政於意外發生前上課時，均無任何不適情形，乙○無法
  預見李振政將發生意外，自無故意或過失。91年9 月23日體育
  課之慢跑為熱身運動，非屬過當之激烈活動，且事故發生時，
  乙○已迅速到場緊急處理，並通知校護、導師丙○○聯絡救護
  車，乙○復與校護輪流進行心肺復甦術，迄救護車趕到並送李
  振政至恆春分院急救，乙○未曾延誤。另證人吳玉村醫師表示
  並不禁止李振政上體育課，則校長戊○○縱依教育部之上開函
  令，對患有特殊疾病、不適劇烈運動之學生登記造冊，對可上
  體育課之李振政而言，仍無預防其不在體育課突發心血管疾病
  死亡之可能，是以上訴人主張戊○○、乙○及丙○○之行為，
  與本件意外均無相當因果關係，伊無損害賠償義務等語置辯。
  於本院聲明：上訴駁回。
三上訴人主張渠等長子李振政就讀恆春中學三年三班，於91年9
  月23日上午10時10分許上體育課慢跑時休克，經送醫急救不治
  死亡。嗣由檢察官會同法醫相驗後，認定李振政係因心血管疾
  病死亡。因被上訴人所屬校長戊○○、老師丙○○、乙○均為
  教師法適用之對象，亦為國家賠償法所指之公務員。上訴人乃
  於92年4 月8 日向被上訴人請求國家賠償，被上訴人未同意給
  付等情，為兩造所不爭執（見本院卷(一)第159 頁、第234 頁）
  ，並有臺灣屏東地方法院檢察署相驗屍體證明書1 紙在卷可稽
  （見原審卷(一)第23頁），自堪認為真實。惟被上訴人以前開情
  詞置辯，是以本件爭點為：(一)校長戊○○、教師丙○○、乙○
  ，是否執行職務有過失或怠於執行職務？(二)法務部法醫研究所
  鑑定：李振政於死亡前之「慢跑、環境因子（熱）與死者發生
  口吐白沫之症狀太過接近，所以應難謂不是死亡之先行原因」
  ，與戊○○、丙○○、乙○之行為有無相當因果關係？(三)上訴
  人得否請求扶養費、喪葬費及精神慰藉金？
四關於校長戊○○、教師丙○○、乙○，是否執行職務有過失或
  怠於執行職務？
(一)按教育部之3 件函文（見原審卷(一)第124 頁至第127 頁），係
  為防止各級學校學生參與體育教學暨運動競賽發生運動意外事
  件，而為通知，因此受教育部監督之被上訴人自應依函示內容
  ，調查學生疾病記錄，做成報告供老師參考。又依教育部所訂
  之「學校衛生工作指引」，校長有「核定學校衛生工作計劃，
  並領導實施」之職責；導師之職責為「實施健康觀察，如發現
  學生有健康問題，應與學校護理人員、學生家長，或其他有關
  人員聯繫。」「級任導師... 對於... 有慢性疾病或先天性的
  缺陷（不能適應正常運動的），要聯繫體育老師予以特別關注
  」（見本院卷(一)第167 頁至第185 頁）。
(二)經查：李振政於91年9 月23日死亡時，被上訴人之校長戊○○
  確實尚未將該校三年級學生，依教育部之3 件函文規定，對於
  患有特殊疾病，不適劇烈運動之學生登記造冊，並知會各相關
  教師及人員；亦未依教育部之「學校衛生工作指引」所訂校長
  之職責，調查該校三年級學生特殊疾病紀錄一情，為被上訴人
  所不爭執（見本院卷(一)第71頁至第72頁），亦據證人即被上訴
  人所屬校護陳麗文證述無訛（見原審卷(一)第144 頁至第145 頁
  ）。又上訴人已於學生緊急事件聯絡卡記載「李振政有心臟病
  ，請中午不要跑操場」、家庭聯絡簿註明「李振政身體欠安（
  心臟方面）體育課切勿激烈運動」等情，亦有兩造不爭執其真
  正之學生緊急事件聯絡卡、家庭聯絡簿等影本各一份在卷足憑
  （見原審卷(一)第15頁、卷(二)第47頁、本院卷(一)第234 頁）。而
  丙○○於91年9 月11日得知李振政有心臟方面疾病後，並未告
  知體育老師乙○，亦未向被上訴人反應上情一節，亦為丙○○
  所自承（見原審卷(一)第11 6頁至第117 頁），復有屏東縣政府
  91 年11 月19日屏府政查字第0910178845號函在卷可稽（見本
  院卷(一)第36頁），則被上訴人校長戊○○、老師丙○○確有違
  反上開教育部函令，未為調查造冊、聯繫相關人員之怠於執行
  職務過失。
(三)至於被上訴人辯稱丙○○在得知李振政身體心臟欠安後，即詢
  問李振政並察看其上體育課情形；戊○○於91年度開始就學生
  疾病史調查及造冊係選擇自1 年級新生開始，且李振政於1 、
  2 年級填寫之緊急事件聯絡卡並未記錄任何疾病，丙○○及戊
  ○○均無怠於執行職務云云。惟查：
1.丙○○之職務不僅需「實施健康觀察」後發現狀況時向聯絡相
  關人員，尚且須在得知學生有身體疾病而不能適應正常運動時
  ，要聯繫體育老師予以特別關注。既然上訴人已通知導師李振
  政身體狀況並要求不要激烈運動，丙○○即有聯繫體育老師予
  以特別關注之職責，惟其僅口頭詢問李振政及於上體育課到場
  觀察10分鐘一節，為丙○○所自承（見原審卷第116 頁至第
  117 頁），則丙○○所為尚與前述導師之職責不盡相符。
2.李振政於就恆春中學1 、2 年級時雖未在學生緊急事件聯絡卡
  註明患有心臟病一節，為上訴人所不爭執，並有恆春中學學生
  輔導資料紀錄表（A）、 學生緊急事件聯絡卡影本各1 紙在卷
  可證（見原審卷(二)第45頁、第46頁）。惟證人即恆春中學校護
  陳麗文證稱：伊在李振政就讀2 年級下學期時舉辦登山活動前
  ，聽福利社小姐告訴伊李振政好像有心臟病，伊曾詢問李振政
  ，經李振政表示正在檢查中，伊擔心會有意外，因此不同意李
  振政參與該次活動，李振政在3 年級的緊急聯絡卡才表示有心
  臟病等語（見原審卷(一)第145 頁）。足見被上訴人校內人員於
  李振政就讀2 年級下學期時即已知李振政因心臟有問題而檢查
  中，且一開學曾於91年9 月2 日以學生緊急事件聯絡卡向校方
  表示有心臟病，縱被上訴人選擇自1 年級新生開始調查及造冊
  學生疾病史，惟對已知有心臟問題而不同意其參與登山活動之
  李振政，非無先予調查，並將91年9 月2 日交付之學生緊急事
  件聯絡卡予以先行造冊，做成報告供老師參考之必要。因此戊
  ○○未指示相關人員先就已知可能患有疾病之學生調查其疾病
  及造冊，而為上開選擇處理，亦與上開職責不符。
  是以，被上訴人之辯解尚不足採。
(四)又查：上訴人於91年9 月11日在家庭聯絡簿註明李振政「近來
  身體欠安（心臟方面）、上體育課時切勿過於激烈運動」後，
  迄91年9 月23日止，上訴人未再通知被上訴人或導師丙○○有
  關李振政身體之狀況，亦未曾向被上訴人表示李振政不得上體
  育課。且李振政自3 年級開學後迄事件發生前，已上過6 堂體
  育課，當時並未有身體不適之情形一節，亦據原審法院至恆春
  中學三年三班勘驗時，由李振政之同班同學陳述明確（見原審
  卷(一)第146 頁）。另李振政曾至財團法人長庚紀念醫院高雄分
  院（下稱長庚高雄分院）就高血壓疾病求診，據證人即李振政
  長庚高雄分院之主治醫師吳玉村證述：當時醫囑是李振政應避
  免劇烈運動以及增加腹壓之運動，如舉重、吊單槓等，其他運
  動在個人的體能範圍，是可以的，無糖尿病患者，適度活動是
  必須的，活動量之強弱依照個人耐受範圍，並不禁止上體育課
  ，李振政於91年1 月23日、3 月10日、5 月12日、7 月24日就
  診4 次，皆未特別提到有什麼特別症狀，只是血壓有偏高，有
  要求病患平常在家要量血壓，據病患母親表示收縮壓在125 至
  130 、舒張壓在60至70，血壓狀況還算不錯，看診時並未提到
  有特別不適狀況等語（見原審卷(一)第152 頁至第153 頁），復
  有長庚高雄分院病歷影本1 份在卷可佐（見同上卷第91頁至第
  102 頁）。足認李振政雖於91年9 月11日在家中表示心臟不適
  而經記載於家庭聯絡簿，惟於體育課運動時未曾表示無法承受
  ，且上訴人係依醫囑向被上訴人所屬老師表示勿激烈運動，亦
  未禁止李振政上體育課。再者，慢跑並非激烈運動，且上訴人
  復未舉證證明體育老師乙○曾接獲任何有關李振政身體狀況不
  得慢跑，或未做暖身操前不得慢跑之通知，則乙○於上體育課
  時命李振政與全班同學慢跑操場，尚難謂乙○有何執行職務之
  過失或怠於執行職務之過失行為。
(五)至上訴人主張乙○為體育老師，教育部臺體字第89095327號
  函明令：「體育教師... 應... 隨時掌握學生動態，注意學生
  身心狀況」；臺體字第90035631號函表示：「學生參與體適
  能測驗或激烈運動競賽前，應輔導做好暖身運動，並應詢問學
  生身體狀況，如有身體不適或心臟等疾病之學生不要勉強參加
  」，乙○竟於9 月23日體育課集合完畢後，未詢問罹患心臟病
  之李振政，復未讓李振政先做「暖身操」以防止意外，即強令
  其跑操場，事後又延誤送醫急救，顯有疏失云云。惟查：
(1)李振政當日並非參與體適能測驗或激烈運動競賽，且乙○未曾
  接獲任何有關李振政身體狀況不得慢跑，或未做暖身操前不得
  慢跑之通知，李振政當時又不曾向乙○表示身體不適，則乙○
  指示全班慢跑，顯非強令李振政跑操場。
(2)又證人即李振政同班同學黃逢賢證稱：91年9 月23日體育課時
  ，同學黃逢賢、韓志方跑在李振政後面，跑在李振政旁邊的周
  萬廷先看到（李振政倒下），伊後來才到，我們翻李振政的身
  ，看到他口吐白沫，韓棋育跑去司令台叫乙○，當時乙○看著
  我們，我跑到操場中間大聲說有人昏倒，乙○叫我們扶起李振
  政，並跑過去，乙○又叫同學去保健室及叫導師，伊去訓導處
  叫救護車等語。又李振政同班同學中有洪千涵、周逢賢及韓志
  方均看見乙○作急救動作（見原審卷(一)第145 頁至146 頁）。
  且證人陳麗文證稱：早上第三節（10點10分到10點55分）約上
  到一半時（約10點20幾分至30）伊在量一年二班的身高體重，
  三年三班來了2 位學生，告訴伊班上有學生昏倒，伊跑步到操
  場，叫李振政沒有反應，就做心肺復甦術2 至3 次（1 次約1
  分鐘），救護車就來了（約3 分鐘）等語（見原審卷(一)第143
  頁至144 頁）。以恆春中學體育場距離保健室約有240 步至26
  0 步，李振政係於司令台側邊集合後，跑約操場1/2 圈（200
  公尺）後倒地，此有原審法院92年3 月27日勘驗筆錄在卷可稽
  （見原審卷(一)第14 8頁）。則91年9 月23日上午10時10分開始
  第三堂體育課，李振政約跑200 公尺後，證人陳麗文於當日10
  時20多分至30分間接獲通知，而救護車於當日10時30分接獲通
  知，10時32分到達現場，10時34分離開現場，10時36分到達醫
  院，到院時李振政已無生命跡象一節，有行政院衛生署屏東醫
  院恆春分院92年2 月11日屏醫恆分總字第0920000255號函及急
  診資料1 份在卷可佐（見原審卷(一)第104 頁至第108 頁），足
  認乙○於事件發生時已儘速為適當之處理，並無延誤急救。
(3)至證人鄭智泰證稱：伊不知道乙○何時發現李振政昏倒，伊是
  向李振政母親說李振政昏倒是同學去叫乙○，乙○有站在面對
  操場的司令台上，看著我們，伊有告訴李振政母親說乙○站在
  司令台後面等學生，但是我們跑步時，乙○有看著，後來李振
  政昏倒是同學去叫乙○的，乙○到後有壓李振政心臟的位置等
  語（見原審卷(二)第17頁至第20頁）；與上訴人所提出證人鄭智
  泰之錄音內容表示：在伊跑了一圈後發現李振政昏倒，距實際
  昏倒時間有3 、4 分鐘，又經10幾分鐘乙○來了給他壓心臟等
  語（見原審卷(一)第163 頁）不盡相同，惟以此較諸開始上體育
  課時間為10時10分，事件發生後通知救護車為10時30分，乙○
  係在20分內指示了學生跑步、於學生跑200 公尺至400 公尺時
  發生李振政昏倒、通知校護、老師、救護車，及對李振政按摩
  心臟，則依證人鄭智泰所述，尚難謂乙○有何延誤急救之情事
  。是以，上訴人主張被上訴人所屬教師乙○有怠於執行職務之
  過失云云，尚不足採。
五關於法務部法醫研究所鑑定：李振政於死亡前之「慢跑、環境
  因子（熱）與死者發生口吐白沫之症狀太過接近，所以應難謂
  不是死亡之先行原因」，與戊○○、丙○○、乙○之行為有無
  相當因果關係？
(一)按甲之行為與乙之死亡間，縱有如無甲之行為，乙即不致死亡
  之關係，而此種行為，按諸一般情形，不適於發生該項結果者
  ，即無相當因果關係，自不得謂乙係被甲侵害致死，最高法院
  23年上字第107號判例足資參照。
(二)經查：李振政之死因經相驗結果係心血管疾病，惟死亡前正慢
  跑中，因此本院將李振政之病歷及相關證人之筆錄送請法務部
  法醫研究所鑑定，其結果為：死者係高血壓所致左心室肥厚，
  這有可能因任何壓力發生心律不整造成心因性休克死亡，縱然
  是慢跑加上環境因子（熱）對死者都可以說是一種壓力；由於
  慢跑和環境因子（熱）與死者口吐白沫的症狀太過接近，所以
  應難謂不是死亡之先行原因等語，有該所93年8 月20日法醫理
  字第0930002780號函附93法醫所醫鑑字第1177號法醫文書審查
  鑑定書、94年1 月10日法醫理字第0930004758號函各1 份在卷
  足稽（見本院卷(一)第208 頁至第211 頁、第306 頁）。因此李
  振政之死亡雖直接因自身之高血壓導致心律不整之心因性休克
  ，惟如未於91年9 月23日上午10時10分後慢跑，自不致於發生
  死亡之結果。再者，乙○於本院審理中亦表示，如學生罹患有
  心血管疾病，在上體育課時會指導其做柔軟操，而不會讓他去
  慢跑等語（見本院卷(一)第158 頁），因此若乙○獲知上開調查
  造冊之內容，或自任何管道得知李振政有心臟病，則可能不會
  讓李振政慢跑，即可能不會發生李振政慢跑死亡之事件。惟李
  振政之醫囑係須適度活動，不禁止上體育課一節，業經證人吳
  玉村醫師證述明確，上訴人在家庭聯絡簿及學生緊急事件聯絡
  卡又未向被上訴人表示要禁止李振政上體育課，且在體育課運
  動時李振政復未曾表示無法承受，上訴人僅註明「不要中午跑
  操場」，而事故發生於上午10時10分至20分間，並非中午，業
  如前述，則在一般情形下，體育老師即有令可適度活動上體育
  課學生在該時段慢跑熱身之可能，而此類學生未必都會發生心
  因性休克而死亡，是以揆諸上開說明，校長戊○○之行為與李
  振政之死亡並無相當因果關係。
(三)又查：上訴人以家庭聯絡簿通知導師丙○○後12日始發生本事
  件，丙○○所獲通知亦僅為「李振政心臟不好不要激烈運動」
  ，而非不可上體育課或慢跑，且在「最近身體欠安」後數日間
  上訴人均未有何通知及指示，則丙○○在事件發生前12日未通
  知體育老師乙○及被上訴人「李振政心臟不好不要激烈運動」
  ，在一般情形下，依李振政生前曾上體育課之身體狀況及醫囑
  建議要適度運動，不應發生上體育課時慢跑死亡之結果，此發
  生死亡應為意外，是以丙○○之行為與李振政之死亡間亦無相
  當因果關係。
(四)再查：因乙○於上體育課時命李振政與全班同學慢跑操場，並
  無何執行職務之過失或怠於執行職務之過失行為，如前所述，
  則乙○之行為與李振政之死亡並無相當因果關係。
六關於上訴人得否請求扶養費、喪葬費及精神慰藉金？
(一)按公務員怠於執行職務，致人民自由或權利遭受損害者，國家
  應負損害賠償責任，國家賠償法第2 條第2 項固定有明文。惟
  須公務員怠於執行職務與人民自由或權利遭受損害間有相當因
  果關係，國家始應負損害賠償責件。
(二)經查：被上訴人之校長戊○○、教師丙○○雖有上述怠於執行
  職務之情形，惟與李振政上體育課時慢跑死亡間無相當因果關
  係。另被上訴人之教師乙○則無何怠於執行職務之情形，因此
  依上開規定，上訴人甲○○即不得請求自李振政滿21歲起可受
  其扶養13年之扶養費539,214 元（92年度屏東縣每人平均全年
  經常性支出211,144 元×10.21511×1/4=539,214 元，註：依
  霍夫曼法扣除中間利息）、喪葬費215,700 元及精神慰藉金1,
  000,000 元中之1,500,000 元；上訴人丁○○亦不得請求自李
  振政滿21歲起可受其扶養30年之扶養費983,367 元（211,144
  元×18.629312 ×1/4=983,367 元）及精神慰藉金1,000,000
  元中之1,500,000元等損害。其所請乃於法無據，不應准許。
七綜上所述，上訴人主張本於國家賠償之法律關係，請求被上訴
  人給付上訴人甲○○1,500,000 元，及自92年5 月7 日起算之
  法定遲延利息；給付上訴人丁○○1,500,000 元，及自92年5
  月7 日起算之法定遲延利息，為無理由，不應准許。其假執行
  之聲請亦失所附麗，應併予駁回。原審為上訴人敗訴判決之理
  由雖有不同，惟判決結果一致。上訴意旨求予廢棄改判，非有
  理由，應予駁回。
八據上論結，本件上訴為無理由，依民事訴訟法第449 條第2 項
  、第78條、第85條第1 項，判決如主文。
中　　華　　民　　國　　94　　年　　4 　　月　　7 　　日
                          民事第二庭
                              審判長法官  簡色嬌
                              法      官  朱玲瑤
                              法      官  謝靜雯
以上正本證明與原本無異。
如對本判決上訴，須於判決送達後20日內向本院提出上訴狀，其
未表明上訴理由者，應於上訴後20日內向本院提出上訴理由書（
均須按他造當事人之人數附繕本）。上訴時應提出委任律師或具
有律師資格之人之委任狀，並依附註條文規定辦理。
中　　華　　民　　國　　94　　年　　4 　　月　　7 　　日
                              書  記  官  郭榮芳
附註：
民事訴訟法第466 條之1 ：對於第二審判決上訴，上訴人應委任
律師為訴訟代理人，但上訴人或其法定代理人具有律師資格者，
不在此限。
上訴人之配偶、三親等內之血親、二親等內之姻親，或上訴人為
法人、中央或地方機關時，其所屬專任人員具有律師資格並經法
院認適當者，亦得為第三審訴訟代理人。
第1 項但書及第2 項情形，應於提起上訴或委任時釋明之。
